【裁判字號】    96,訴,2736
【裁判日期】    970227
【裁判案由】    新型專利舉發
【裁判全文】
臺北高等行政法院判決
                                     96年度訴字第02736號
                              .
原      告  聚巨企業有限公司
代  表  人  甲○○
訴訟代理人  楊祺雄 律師（兼送達代收人）
            劉法正 律師
複代 理 人  張東揚 律師
被      告  經濟部智慧財產局
代  表  人  王美花（局長）
訴訟代理人  丙○○
            丁○○
參  加  人  鹿銘實業股份有限公司
代  表  人  乙○○
訴訟代理人  蔣大中 律師（兼送達代收人）
            孫寶成
複代 理 人  張哲倫 律師
上列當事人間因新型專利舉發事件，原告不服經濟部中華民國96
年5 月31日經訴字第09606068460 號訴願決定，提起行政訴訟，
並經本院依職權命第三人鹿銘實業股份有限公司參加訴訟，本院
判決如下：
    主  文
原告之訴駁回。
訴訟費用由原告負擔。
    事  實
一、事實概要：
    參加人鹿銘實業股份有限公司前於民國（下同）93年11月25
    日以「SMC 格子樑模板結構改良」向被告智慧財產局申請新
    型專利，經被告編為第00000000號形式審查准予專利後，於
    94年6 月1 日公告，並發給新型第M266327 號專利證書（下
    稱系爭專利）。嗣原告以系爭專利違反專利法第93條及第94
    條第4 項之規定，不符新型專利要件，對之提起舉發。案經
    被告審查，以96年1 月4 日（96）智專三（三）06006 字第
    09620008760 號專利舉發審定書為「舉發不成立」之處分（
    下稱原處分）。原告不服，提起訴願，經經濟部96年5 月31
    日經訴字第09606068460 號訴願決定駁回，原告仍不服，遂
    向本院提起行政訴訟。本院依職權命參加人參加訴訟。
二、兩造聲明：
  (一)原告聲明：
    1.訴願決定及原處分均撤銷。
    2.被告應作成舉發成立之處分。
  (二)被告聲明：原告之訴駁回。
三、兩造之爭點：
    系爭專利之先前技術及引證案可否證明系爭專利不具進步性
    ？
  (一)原告主張：
    1.訴願決定書所為訴願駁回之決定理由，概可歸納如后：
      (1)原告所提舉發證據1 （93年10月11日公告之第00000000
        號「免拆式格子樑模具」新型專利案，下稱引證案）模
        具的外表面是採取梯狀漸層的表面，該階梯狀外表面係
        由複數層片由上至下漸次開展堆疊而成，使其外表面非
        呈平滑的狀態，讓該模具與RC結構產生較佳的摩擦阻抗
        ，令模具與RC結構充分密接產生卡制，使模具不易因外
        力震動而於RC結構中移位或脫掉落。與系爭專利之方槽
        四周側壁及頂端壁面皆係成型為一向外浮凸之彎弧狀拱
        型壁，使方槽於周圍壁面所承受的豎向力，可透過壁面
        之拱形曲線而分散吸收者相較，兩者並不相同。原告固
        以假想線連接引證案方槽外表面之各該階梯狀之側壁並
        非引證案揭示之內容，且所屬技術領域中具有通常知識
        者亦難以引證案之梯型面複數層片堆疊結構及其具有的
        卡制功能達到與系爭專利相同之技術及功效，引證案不
        能證明系爭專利不具進步性。
      (2)系爭專利說明書記載及其圖式第5 圖之頂端壁面及圖式
        第6 圖之四周側壁確呈向外浮凸之彎弧狀，經比較對應
        於該位置之先前技術圖式第1 、2 圖其頂端壁面及四周
        側壁均呈直線狀，其不同於圖式第5 、6 圖所呈現的向
        外浮凸之彎弧狀，且所述先前技術為防止模板於灌漿時
        變形，必須於其內部設置支撐件，使模板具有較高之承
        壓強度，系爭專利即在改善該先前技術須另加設支撐件
        所導致施工不便及耗材的缺點。
      (3)系爭專利申請專利範圍第1 項既已載明其創作技術特徵
        在於模板底部「方槽之四周側壁及頂端壁面，皆係成型
        為一向外浮凸之彎弧狀拱型壁…」，則原告僅執系爭專
        利申請專利範圍之技術內容已見揭示於所載先前技術乙
        節，容有誤解。
      (4)系爭專利第2 項附屬項含有其所引用之第1 項獨立項的
        全部技術內容，因此引證案既難證明系爭專利第1 項不
        具進步性，自亦難謂其第2、3項附屬項不具進步性。
      (5)系爭專利申請專利範圍第1 項既係對物品之形狀、構造
        或裝置之創作或改良，符合新型專利要件，而無違反專
        利法第93條之規定，則依附並包括獨立項技術特徵之第
        2 項附屬項，自亦無原告所訴不符合新型專利之標的要
        件之情事。
    2.惟查，原處分及訴願決定均有未依專利法及「專利審查基
      準」審查之違法，亦難謂合法行使裁量權：
      (1)按，行政命令乃行政法之法源之一，為行政機關行使公
        權力單方面訂定，具有抽象及一般性拘束力之規範。又
        行政規則係行政命令的主要類型之一，而行政規則可大
        別為組織性、作業性、裁量性及解釋性等類型，由被告
        所訂定之「專利審查基準」即屬裁量性之行政規則，亦
        為行政法之法源之一（參照吳庚著，行政法之理論與實
        用，增訂7 版第43頁至第46頁）。行政規則性質上如屬
        於裁量性或政策方針之指示或屬對於規範之解釋者，則
        不僅僅屬於公務員有無違背公務員服從義務之問題，而
        是已經涉及行政機關對外之行為是否違法之問題。換言
        之，此類行政規則之違背，可能影響對外行為之效力，
        其據以作成之行政處分，便有違法或不當之原因（參照
        吳庚前揭書，第281 頁及第282 頁）。此亦有臺北高等
        行政法院89年度訴字第1636號判決：「專利審查基準，
        係專利主管機關就專利要件有關之細節性、技術性事項
        所發布之命令，提供相關法令、有權解釋之資料或審查
        專利要件之實務上之見解，作為所屬人員執行職務之依
        據，自屬法之所許。審查基準之規定，雖係行政機關內
        部之行政規則，但基於行政自我拘束原則及平等原則，
        而發生對外效力，專利權要件之判斷方式或步驟違反審
        查基準所規定者，即屬違法」可稽，合先陳明。
      (2)專利法第97條第1 項第5 款明文，申請專利之新型，經
        形式審查認有說明書及圖式未揭露必要事項或其揭露明
        顯不清楚者，應為不予專利之處分。另，現行專利審查
        基準第2-1-44頁更明載「申請專利範圍中之每一請求項
        不僅在形式上應獲得發明說明之支持，而且在實質上應
        為發明說明所支持，使該發明所屬技術領域中具有通常
        知識者能就發明說明所揭露的內容直接得到或總括得到
        申請專利之發明」。
      (3)再依被告93年公告之「專利侵害鑑定要點」第30頁（參
        本院卷第39頁）之內容可知：用於解釋申請專利範圍之
        證據包括「內部證據」與「外部證據」。若「內部證據
        」足使申請專利範圍清楚明確，則無須考慮「外部證據
        」。若「外部證據」與「內部證據」對於申請專利範圍
        之解釋有衝突或不一致者，則優先採用「內部證據」，
        所謂的「內部證據」包括請求項之文字、發明（或新型
        ）說明、圖式及申請歷史檔案。而「外部證據」係指內
        部證據以外之其他證據，例如字典、教科書等等。職是
        ，當新型專利在說明書及圖式中已載明請求項中之名辭
        定義，而此名辭定義和一般觀念中的定義有所不同時，
        依申請專利範圍之解釋，仍應以新型圖式中所定義之「
        內部證據」為判斷之依歸，始符合專利法及審查基準。
      (4)原處分及原訴願決定認為系爭專利申請專利範圍第1 項
        無違進步性之關鍵在於原告所檢附的證據並沒有「彎弧
        狀拱型壁」，惟查：
        系爭專利第1 項請求項界定之技術特徵是：「方槽11
          之四周側壁111 及頂端壁面112 ，皆係成型為一向外
          浮凸之彎弧狀拱型壁」，但「彎弧狀拱型壁」為一不
          確定概念，請求項之文字並未加以界說，只能優先探
          求其說明書與圖式等內部證據瞭解其意義。
        查，系爭專利第5 圖雖然呈現方槽頂端壁面112 呈中
          央隆起狀，但方槽側壁111 則完全沒有隆起，而係由
          上往下逐漸傾斜擴大之傾斜狀。因此，系爭專利第1
          項請求項所謂「彎弧狀拱型壁」，應解讀為包括兩種
          態樣：
          (甲)就「方槽側壁」，是由上往下逐漸傾斜擴大（即第
            5 圖之側壁111 ）；
          (乙)就「方槽頂端壁面」，是由外側往中央逐漸傾斜隆
            起狀（即第5 圖之頂端壁面112 ）。
        況查，系爭專利之第2 圖（先前技術），亦屬內部證
          據。比較該圖與系爭專利之第5 圖（系爭專利本身）
          ，亦明顯可知：系爭專利之方槽11四周側壁111 的弧
          度與其先前技術中的方槽101 四周側壁的弧度並無差
          異。
        以上內部證據在在證明：系爭專利申請專利範圍第1
          項所謂之「彎弧狀拱型壁」應該包括「中央隆起（頂
          端壁面112 ）」以及「由上往下逐漸擴大之傾斜狀（
          側壁111 ）」兩種態樣。
        詎，原處分及訴願決定完全忽視系爭專利第5 圖之內
          部證據，竟將「彎弧狀拱型壁」一概籠統解釋為「中
          央隆起」，更完全未交代其依據為何，此等裁量瑕疵
          至屬明顯，應予撤銷。
      (5)引證案及系爭專利說明書所揭示之先前技術，均能用證
        系爭專利獨立項所界定之技術內容不具進步性：
        系爭專利申請專利範圍共有3 項，僅第1 項為獨立項
          ，該項內容為：「該模板1 係於底部成型有一近似立
          方體之中空方槽11，而方槽11頂端面乃向上凸設具有
          複數個透空圓管12，於圓管12之頂端配罩有一蓋板13
          ；其特徵在於：令該方槽11之四周側壁111 及頂端壁
          面112 ，皆係成型為一向外浮凸之彎弧狀拱型壁，使
          方槽11於周圍壁面所承受的豎向力，可透過壁面之拱
          形曲線而分散吸收」。
        其中，「該模板1 係於底部成型有一近似立方體之中
          空方槽11，而方槽11頂端面乃向上凸設具有複數個透
          空圓管12，於圓管12之頂端配罩有一蓋板13」等之技
          術內容已見揭於系爭專利說明書所載之先前技術中（
          參系爭專利第1 圖與第3 圖）。
        易言之，系爭專利申請專利範圍第1 項的界定與先前
          技術最大的差別在於：系爭專利界定「方槽11之四周
          側壁111 及頂端壁面112 ，皆係成型為一向外浮凸之
          彎弧狀拱型壁」。由於該「彎弧狀拱型壁」之作用是
          為使方槽11於周圍壁面所承受的豎向力，可透過壁面
          之拱形曲線而分散吸收，由是就系爭專利之四周側壁
          111 的功用來判斷，該「彎弧狀拱型壁」之結構設計
          應該是由上往下逐漸傾斜擴大，即如其第5 圖所示，
          而此項技術特徵已揭露於系爭專利之先前技術及引證
          案之第3 圖（見本院卷第30頁）。
        特別是以假想線連接引證案之階梯狀之方槽側壁，不
          難發現引證案之方槽側壁其實也是一向外浮凸之彎弧
          狀拱型壁，尤其是「階梯」的高度愈小的話，彎弧狀
          拱型壁的曲度將更形明顯。另外，引證案之第3 圖亦
          清楚顯示，方槽之頂端壁面亦呈彎弧狀拱型壁。
        進言之，引證案之方槽側壁雖呈階梯狀以與RC結構產
          生較佳的摩擦阻抗，令模具與RC結構充分密接產生卡
          制，使模具不易因外力震動而於RC結構中移位或脫掉
          落，惟從證據一所揭示之方槽的寬度是由上往下逐漸
          變寬，顯然引證案之方槽側壁也是由上往下逐漸傾斜
          擴大，即確實也是系爭專利所定義之「彎弧狀拱型壁
          」的其中一種形式，上揭假想線之標示實屬引證案實
          質隱含之技術內容，而非由圖式測量而得，訴願決定
          書第5 頁倒數2 行所載「以假想線連接各該階梯之側
          壁並非引證案揭示之技術內容」並非事實。
        被告93年公告之「專利審查基準」第2-3-19至2-3-20
          頁載明：「審查進步性時，得作為判斷申請專利之發
          明是否具備專利要件之引證文件的有關規範準用本章
          2.2.2 『引證文件』所載之內容。應注意者，其中，
          實質上隱含的內容，指該發明所屬技術領域中具有通
          常知識者參酌申請時的通常知識，能直接且無歧異得
          知的內容…」、同審查基準第2-3-4 至2-3-5 頁2.2.
          2 則載明「…引證文件…包含形式上明確記載的內容
          及形式上雖然未記載但實質上隱含的內容，而引證文
          件揭露之程度必須足使該發明所屬技術領域中具有通
          常知識者能製造或使用申請專利之發明…」。職是，
          引證案所揭示之方槽的寬度是由上往下逐漸變寬，隱
          含該方槽側壁也是由上往下逐漸傾斜擴大，即相當於
          系爭專利之「彎弧狀拱型壁」，明顯為所屬技術領域
          中具有通常知識者參酌申請時的通常知識，能直接且
          無歧異得知的內容。
        綜上所述，引證案及系爭專利說明書所揭示之先前技
          術均能用證系爭專利獨立項（即申請專利範圍第1 項
          ）所界定之技術內容不具進步性，洵堪確定，原處分
          及訴願決定明顯認事未清，要與前揭專利審查基準中
          關於進步性之判斷原則相悖，更有恣意裁量之違法。
    3.系爭專利申請專利範圍之各附屬請求項亦不具進步性：
      (1)如前項所述，引證案及系爭專利說明書所揭示之先前技
        術已能用證系爭專利獨立項（即申請專利範圍第1 項）
        所界定之技術內容不具進步性，而系爭專利申請專利範
        圍第2 項是依附第1 項而存在，其進一步界定「該模板
        是採用玻璃纖維高分子材料以高溫壓鑄成型」；然查引
        證案之說明書第5 頁最後一段及第6 頁第1 段中更清楚
        記載SMC 模具可利用玻璃纖維成型，因此系爭專利申請
        專利範圍第2項 亦早為引證案所揭露在先，而不具進步
        性，原處分及訴願決定均有認事未清之違法。
      (2)至於系爭專利申請專利範圍第3 項是依附第1 項而存在
        ，係進一步界定「方槽11之外側面，乃沿其壁面縱向佈
        設有複數個肋條113 」，惟查該等肋條之結構設計已見
        揭於系爭專利之先前技術第1 、2 圖及引證案之第2 圖
        中，因此，系爭專利申請專利範圍第3 項確實不具進步
        性，原處分及訴願決定顯然認事未清。
  (二)被告主張：
    1.起訴理由1 係摘述訴願決定書之決定理由，不予贅述。
    2.起訴理由2 指系爭專利第5 圖之方槽側壁111 完全沒有隆
      起，係由上往下逐漸傾斜擴大，並指系爭專利第2 圖之先
      前技術屬「專利侵害鑑定要點」中所謂之「內部證據」，
      將系爭專利第5 圖與第2 圖比較，系爭專利申請專利範圍
      之第1 項所謂之「彎弧狀栱型壁」應包括「中央隆起（頂
      端壁面112 ）」以及「由上往下逐漸擴大之傾斜狀（側壁
      111 ）」。又以「專利審查基準」內頁部分影本有關引證
      文件之判斷原則，指稱引證案所揭示之方槽寬度是由上往
      下逐漸變寬，應隱含該方槽側壁由上往下逐漸傾斜擴大，
      即相當於系爭專利之「彎弧狀栱型壁」，進而訴稱引證案
      及系爭專利所載之先前技術，均能用證系爭專利申請專利
      範圍獨立項（即第1 項）所界定之技術內容不具進步性云
      云。查系爭專利申請專利範圍之第1 項所界定之頂端壁面
      ，經參酌說明書記載及其圖式第5 圖之頂端壁面（元件符
      號112 ）係成型為一向外浮凸之彎弧狀（原告稱為中央隆
      起）已為原告所認同，至於系爭專利申請專利範圍之第1
      項所界定方槽之四周側壁，經參酌說明書記載及其圖式第
      6 圖之四周側壁（元件符號111 ）其與底部中空方槽之外
      周並非平行，確呈向外浮凸之彎弧狀，原告所稱系爭專利
      申請專利範圍之第1 項所謂之「彎弧狀栱型壁」應包括…
      「由上往下逐漸擴大之傾斜狀（側壁111 ）」容有誤解，
      而經比較對應於該位置之先前技術第1 圖、第2 圖其頂端
      壁面及四周側壁均呈直線狀，其不同於第5 圖、第6 圖所
      呈現的向外浮凸之彎弧狀。另查引證案之方槽係於下段呈
      由上而下的階梯狀，該梯狀外表面係由複數層片由上至下
      漸次開展堆疊而成，其外表面非呈現平滑的狀態，使該模
      具與RC結構充分密接產生卡制，模具不易因外力震動而於
      RC結構中移位或脫掉落，起訴理由所稱以假想線連接階梯
      側壁後也是向外浮凸之彎弧狀栱型壁一事，係原告主觀之
      臆測，並非引證案之真正結構，縱使以假想線連接階梯側
      壁，亦僅是由上往下逐漸傾斜擴大，而非系爭專利之四周
      側壁呈向外浮凸彎弧狀。系爭專利無須於方槽內部另設支
      撐件，藉本身之結構強度承受、支撐灌漿壓力而不會變形
      破壞，確具功效增進，引證案及系爭專利第2 圖之先前技
      術尚難證明系爭專利申請專利範圍之獨立項不具進步性。
    3.起訴理由3 稱系爭專利申請專利範圍各附屬項亦不具進步
      性一事，於引證案雖記載SMC 模具可利用玻璃纖維成型，
      但系爭專利申請專利範圍第2 項其已包含所依附獨立項之
      技術特徵外，進一步界定獨立項之模板係採用玻璃纖維高
      分子材料以高溫壓鑄成型，由於引證案及系爭專利第2 圖
      之先前技術不能證明系爭專利之獨立項不具進步性，亦不
      能證明第2 項有相同情事。至於系爭專利申請專利範圍第
      3 項所載之壁面縱向佈設有複數個肋條雖相同於先前技術
      第1 、2 圖或引證案第2 圖，惟該第3 項係附屬項，包含
      第1 項之所有技術特徵外再進一步敘述肋條之技術特徵，
      系爭專利所載之先前技術及引證案既不能證明系爭專利申
      請專利範圍之第1 項不具進步性，自不能證明第3 項不具
      進步性。
  (三)參加人主張：
    1.原告指摘原處分及訴願決定違法之主要依據，無非係指稱
      「系爭專利關於彎弧狀拱型壁之結構設計應該是由上往下
      逐漸傾斜擴大，而此項技術特徵已揭露於先前技術及證據
      一」，以及「若以假想線連接證據一之階梯狀方槽側壁，
      則證據一之方槽側壁其實也是一向外浮凸之彎弧狀拱型壁
      」，故系爭專利不具進步性云云，惟查原告前揭指述俱非
      事實，並無可採，參加人爰析述如后：
    2.系爭專利之說明書與圖式已明確定義系爭專利關於「向外
      浮凸之彎弧狀拱型壁」之特徵，為任何所屬技術領域人士
      均可輕易明瞭，並非如原告所指述有任何定義不明之處：
      (1)原告主張系爭專利申請專利範圍第1 項關於「向外浮凸
        之彎弧狀拱型壁」之技術特徵為一不確定概念，請求項
        之文字並未加以界說，只能優先探求說明書與圖式等內
        部證據瞭解其意義云云。
      (2)惟查，依專利法第108 條準用第26條第3 項之規定：「
        申請專利範圍應明確記載申請專利之發明，各請求項應
        以簡潔之方式記載，且必須為發明說明及圖式所支持。
        」故可知，專利法僅要求請求項之內容須為說明書所支
        持，惟並未要求專利申請人必須於申請專利範圍中定義
        其技術細節。原告稱系爭專利關於「彎弧狀拱型壁」之
        特徵未於申請專利範圍第1 項中定義，而屬不確定概念
        云云，應係混淆專利法對於申請專利範圍以及說明書之
        格式要求。
      (3)根據系爭申請專利範圍，其請求項第1 項係「一種SMC
        格子樑模板結構改良，該模板係於底部成型有一近似立
        方體之中空方槽，而方槽頂端面乃向上凸設具有複數個
        透空圓管，於圓管之頂端配罩有一蓋板；其特徵在於：
        令該方槽之四周側壁及頂端壁面，皆係成型為一向外浮
        凸之彎弧狀拱型壁，使方槽於周圍壁面所承受的豎向力
        ，可透過壁面之拱形曲線而分散吸收」，前揭申請專利
        範圍之說明實已明確記載系爭專利關於「向外浮凸之彎
        弧狀拱型壁」之特徵。
      (4)根據前揭專利申請範圍第1 項之說明，再佐以系爭專利
        第5 圖與第6 圖，任何所屬技術領域人士均可輕易明瞭
        系爭專利關於「向外浮凸之彎弧狀拱型壁」之特徵，係
        指「方槽之四周及頂端壁面呈現向外浮凸之拱形曲線」
        ，此己見於系爭專利申請專利範圍第1 項之描述。故可
        知，原告主張系爭專利請求項並未界定何謂彎弧狀拱型
        壁，並非事實。
    3.原告逕自將系爭專利前揭關於「向外浮凸之彎弧狀拱型壁
      」之結構設計，解讀為包括「方槽側壁是由上往下逐漸傾
      斜擴大」，並無可採，系爭專利之先前技術並未揭示系爭
      專利申請專利範圍第1 項關於「向外浮凸之彎弧狀拱型壁
      」之特徵：
      (1)原告主張「系爭專利前揭關於彎弧狀拱型壁之結構設計
        應該是由上往下漸傾斜擴大」、「先前技術之方槽四周
        側壁與系爭案之方槽四周側壁，弧度無差異」云云。惟
        ，參加人前已說明，系爭專利之申請專利範圍已明確記
        載系爭專利關於「向外浮凸之彎弧狀拱型壁」之特徵，
        此為任何所屬技術領域人士均可輕易理解。迺原告卻刻
        意忽略系爭專利於申請專利範圍已清楚記載「該方槽之
        四周側壁係為一向外浮凸之彎弧狀」，以及系爭專利第
        6 圖與第7 圖關於方槽四周側壁呈現向外浮凸灣弧狀拱
        型壁之表現，而逕自將系爭專利關於「向外浮凸彎弧狀
        拱型壁」之特徵解讀為「方槽側壁是由上往下漸傾斜擴
        大」、「方槽側壁沒有隆起」等，刪減前揭申請專利範
        圍中關於「向外浮凸」、「彎弧狀」、及「拱型」等記
        載，原告前揭解讀顯然係刻意扭曲系爭專利申請專利範
        圍之記載，而有悖於解釋申請專利範圍時應探求發明人
        真意的原則。
      (2)原告雖一再爭執，所謂「向外浮凸之彎弧狀拱型壁」依
        系爭專利第5 圖係指「由上往下漸傾斜擴大」，並進而
        主張「系爭專利與先前技術之方槽側弧度無差異」，惟
        查：
        由於系爭專利第5 圖為一縱向剖面圖，礙於製圖技術
          ，不易明顯表現橫向向外浮凸之彎弧狀拱型壁，如併
          同參考系爭專利第6 圖，即可清楚看出系爭專利關於
          「向外浮凸之彎弧狀拱型壁」之特徵，此為先前技術
          所未揭露者。
        系爭專利之先前技術未揭露系爭專利關於「向外浮凸
          之彎弧狀拱型壁」特徵，此由系爭專利第5 圖及系爭
          專利之先前技術之頂端壁面比較圖可清楚看出，系爭
          專利之頂端壁面凸出於參加人所繪製之平行虛線，為
          一向外浮凸之彎弧狀拱型壁，惟先前技術之頂端壁面
          與參加人所繪製之平行虛線大致吻合，為一平坦之表
          面，兩者特徵顯然不同。再由系爭專利第6 圖與系爭
          專利之先前技術之四周側壁面比較圖可看出，系爭專
          利之四周側壁面凸出於平行虛線，為一向外浮凸之彎
          弧拱型壁，惟系爭專利先前技術之四周側壁面為一大
          致平坦表面，兩者顯然不同。
      (3)由前揭比較圖示可知，系爭專利關於方槽之頂端壁面與
        四周側壁皆係成型為一向外浮凸之彎弧狀拱型壁，並非
        如原告主張般係一由上往下逐漸傾斜擴大、完全未隆起
        之側壁，且系爭專利呈向外浮凸彎弧狀之頂端壁面與四
        周側壁，與先前技術呈平坦表面之頂端壁面及四周側壁
        均有明顯差異。原告主張先前技術之方槽四周側壁與系
        爭案之方四周側壁弧度無差異，顯有悖於事實，而無可
        採。
    4.證據1 未揭示系爭專利申請專利範圍第1 項關於「向外浮
      凸之彎弧狀拱型壁」之結構設計，原告關於「以假想線連
      接證據一之梯狀之方槽側壁，不難發現證據一之方槽側壁
      其實也是一向外浮凸之彎弧狀拱型壁」之主張，不但悖於
      事實，且於原告先前主張互相予盾：
      (1)原告就系爭專利關於「彎弧狀拱型壁」之特徵為「由上
        往下漸傾斜擴大」之解讀，係有悖於系爭專利申請專利
        範圍與圖式，參加人已詳敘如前，茲不贅述。則原告基
        於該等錯誤解讀所推論出「以假想線連接證據一梯狀方
        槽側壁」之主張，亦應失所附麗，而無可採。
      (2)按所謂「實質上隱含之內容」，依專利審查基準係指該
        發明所屬技術領域中具有通常知識者參酌申請時之通常
        知識，而能直接且無歧異得知的內容。本案中，任何所
        屬技術領域中具有通常知識者均不可能以一實質上不存
        在之假想線連接證據1 之階梯側壁，進而認為證據1 之
        側壁係呈現一向外浮凸之彎弧狀，故原告主張「假想線
        所標示處屬證據一實質隱含的內容」，顯然有所誤解。
      (3)原告於起訴狀中主張，「系爭專利第5 圖雖然呈現方槽
        頂端壁面112 呈中央隆起狀，但方槽側壁111 則完全沒
        有隆起，而係由上往下逐漸傾斜擴大之傾斜狀」；惟原
        告嗣後復主張「證據1 與系爭專利之四周側壁面皆呈現
        彎弧狀」，由此可知，原告一方面主張系爭專利之側壁
        面完全沒有隆起、一方面又主張系爭專利之側壁面呈彎
        弧狀，此等顛倒反覆之陳詞，毫無論述之價值。
      (4)原告主張「以假想線連接證據一梯狀方槽側壁，不難發
        現證據一之方槽側壁其實也是一向外浮凸之彎弧狀拱型
        壁」、「證據1 之第3 圖亦清楚顯示，方槽之頂端壁面
        亦呈彎弧狀拱型壁」。惟，原告所繪製之假想線並非系
        爭專利申請專利範圍第1 項所記載之真實「側壁面」，
        原告關於假想線之主張顯係刻意扭曲系爭專利與證據一
        之實質結構。況且，縱使以原告所繪製之假想線連接證
        據一之階梯側壁，其僅能呈現一大致呈平坦之側壁面，
        而無法呈現如系爭專利般向外浮凸之彎弧狀拱型壁特徵
        。
      (5)原告證據1 之頂端壁面與四周側壁未揭露系爭專利關於
        「向外浮凸之彎弧狀拱型壁」特徵，此由系爭專利第5
        圖與原告證據1 第4 圖之頂端壁面比較圖可清楚看出，
        系爭專利頂端壁面為一向外浮凸之彎弧狀拱型壁，惟原
        告所舉證據1 之頂端壁面為一大致平坦表面。再由系爭
        專利第6 圖與原告證據1 第2 圖之四周側壁面比較圖可
        知，系爭專利之四周側壁面為一向外浮凸之彎弧狀拱型
        壁，而原告證據1 之四周側壁面為一大致平坦表面，兩
        者顯然不同。
    5.先前技術與證據1 不僅未揭露系爭專利關於「向外浮凸之
      彎弧狀拱型壁」之技術特徵，且其功能均與系爭專利完全
      不同：
      (1)系爭專利關於「向外浮凸之彎弧狀拱型壁」之技術特徵
        ，可使方槽於周圍壁面所承受的豎向力，透過壁面之拱
        形曲線而分散吸收，與先前技術相較下，系爭專利毋需
        於內部設置支撐件，故系爭專利與先前技術之功能性完
        全不同。
      (2)證據1 不僅未揭露系爭專利關於「向外浮凸之彎弧狀拱
        型壁」之技術特徵，且其功能與系爭專利亦完全不同，
        此由系爭專利申請範圍第1項與證據1之比較可知：
        系爭專利申請範圍第1 項之特徵為：方槽之四周壁及
          頂端壁面，皆係成型為一向外浮凸之彎弧拱型壁（拱
          型曲線）；曲線當然呈現平滑狀態。其功能為：使方
          槽於周為壁面所承受的向力，可透過壁面之拱型曲
          線而分散吸收。
        證據1 之特徵為：證據1 的外表面在方槽管模具上，
          是採取階梯狀漸層表面，該表面由上至下呈漸開的梯
          型，且梯形面為採複數層片由上而下堆疊的方式，使
          其外表面非呈現平滑的狀態（參證據1 說明書第7 頁
          第4 至7 行），藉此，讓該模具與RC結構充分密接產
          生卡制，使模具不易因外力震動而於RC結構中位移或
          脫落掉（參證據1說明書第7 頁第7至9 行）。
      (3)另參加人曾以與系爭專利內容相同之「SMC 格子樑模板
        」送請第三人祥谷顧問有限公司（下稱祥谷公司），針
        對該模具進行強度分析，根據祥谷公司所出具之結構計
        算書可知，系爭專利確係因四周側壁面及頂端壁面皆為
        一向外浮凸之彎弧狀拱型壁，而使模版周圍壁面所承受
        之豎向力，可透過壁面之拱形曲線而分散吸收，達成申
        請專利範圍所敘述之功效。此為證據1 或先前技術未能
        以相同條件而達成者（證據1 之壁面較系爭專利之壁面
        為厚；而先前技術則需支撐件之輔助），足徵系爭專利
        確實具進步性。
    6.原告於97年1 月22日庭呈投影片中另主張，「縱算以系爭
      專利之第6 圖解讀彎弧狀拱型壁，該特徵亦已為證據1 中
      之另一模具所揭示」，並以證據1 之俯視圖主張證據1 圓
      管部之橫向周壁曲度呈現系爭專利之彎弧狀拱型壁（參投
      影片第8 至11頁）。惟查，系爭專利前揭申請專利範圍第
      1 項已明確記載系爭專利之標的係一「近似立方體之中空
      方槽」的模具，而證據1 係一「平頭圓錐管體」之模具，
      原告以該等與系爭專利無關之模具做為比對之對象，其主
      張顯無可採。
    7.原告據以提起本件訴訟之主要主張係屬新理由與新爭點，
      依法不應予以審究：
      (1)依現行專利法第67條第3 項規定：「舉發人補提理由及
        證據，應自舉發之日起1 個月內為之。但在舉發審定前
        提出者，仍應審酌之」。
      (2)復依96年03月28日公布之智慧財產案件審理法第33條第
        1 項規定：「關於撤銷、廢止商標註冊或撤銷專利權之
        行政訴訟中，當事人於言詞辯論終結前，就同一撤銷或
        廢止理由提出之新證據，智慧財產法院仍應審酌之。」
        其立法理由並明揭：「現行專利法第67條第3 項規定舉
        發人補提理由及證據…依此規定，舉發人就關於專利權
        應撤銷之證據，如未於舉發審定前提出，縱於行政訴訟
        中補提，行政法院亦不予審酌」。故可知，依現行專利
        法規定，舉發人若於行政訴訟中補提未於舉發審定前提
        出之新理由或新證據，行政法院依法應不予以審酌。
      (3)關於如何判斷是否屬新理由或新證據，根據被告之見解
        ：「如何判斷進步性要件是否舉發人主張範圍內，尚需
        搭配爭點主義…綜觀近年判決，決定爭點大小之要素至
        少有三：專利要件、舉發證據、申請專利範圍請求項…
        三要素相同時，若理由不同，仍可能構成不同爭點。例
        如舉發以證據A 主張系爭專利申請專利範圍第1 項不具
        進步性，經審定為舉發不成立確定後，另一當事人又以
        同一證據A 主張系爭專利申請專利範圍第1 項不具進步
        性，但提出實驗數據等資料以為佐證，仍可能因理由不
        同而未被認為屬同一爭點」（參見「論專利舉發案審查
        之處分權主義及爭點主義：從臺北高等行政法院91訴字
        2924號判決談起」）。
      (4)本案中，原告提出專利公告號第483733號專利之第4 圖
        ，主張系爭專利關於向外浮凸之彎弧狀拱型壁已為前揭
        專利所揭露（參原告投影片第12頁）。惟查，詳細比較
        第483733號專利第4 圖與系爭專利第6 圖可知，第4837
        33號專利實未如系爭專利般確實顯示「向外浮凸之彎弧
        拱型壁」之結構設計，且第483733號專利並非原告於舉
        發審定前所提出之證據，核其應屬新證據，應不予審究
        。
      (5)另查，原告據以提起本件訴訟之主要主張，包括以連接
        假想線方式指稱證據1 的方槽壁亦為向外浮凸之彎弧狀
        拱型壁、系爭專利請求項1 所載關於「向外浮凸之彎弧
        拱型壁」之特徵應解釋為包含「由上而下的傾斜狀」等
        主張，以及原告於前揭投影片中關於平頭圓錐管體模具
        揭露「向外浮凸之彎弧拱型壁」之主張等，均非原告於
        本件專利舉發理由書中所提出者，核其應屬新理由與新
        爭點，依前揭專利法與智慧財產案件審理法之規定，原
        告既未於被告作成舉發審定前提出該等主張，自不應予
        以審究。
    8.末查，原告所提出之主張與證據既無法證明系爭專利獨立
      項（即申請專利範圍第1 項）不具進步性，則原告亦無法
      證明系爭專利附屬項（即第2 項與第3 項）不具進步性。
    理  由
一、本件起訴時被告之代表人原為蔡練生，嗣變更為王美花，經
    其聲明承受訴訟，核無不合，應予准許。
二、按凡利用自然法則之技術思想，對物品之形狀、構造或裝置
    之創作，而可供產業上利用者，得依法申請取得新型專利，
    為專利法第93條暨第94條第1 項前段所規定。另新型「為其
    所屬技術領域中具有通常知識者依申請前之先前技術顯能輕
    易完成時」，不得依法申請取得新型專利，同法第94條第4
    項復有明文。而對於獲准專利權之新型，任何人認有違反專
    利法第93條至第96條規定者，依同法第107 條第2 項規定，
    得附具證據，向專利專責機關提起舉發。從而，系爭專利有
    無違反專利法規定之情事而應撤銷其新型專利權，依法應由
    舉發人附具證據證明之，倘其證據不足以證明系爭專利有違
    反專利法之規定者，自應為舉發不成立之處分。
三、參加人鹿銘實業股份有限公司前於93年11月25日以「SMC 格
    子樑模板結構改良」向被告智慧財產局申請新型專利，經被
    告編為第00000000號形式審查准予專利後，於94年6 月1 日
    公告，並發給新型第M266327 號專利證書（下稱系爭專利）
    。嗣原告以系爭專利違反專利法第93條及第94條第4 項之規
    定，不符新型專利要件，對之提起舉發。案經被告審查，以
    96年1 月4 日（96）智專三（三）06006 字第09620008760
    號專利舉發審定書為「舉發不成立」之處分。原告不服，循
    序提起行政訴訟，並為事實欄所載各節之主張，是本件應審
    酌者厥為：系爭專利之先前技術及引證案可否證明系爭專利
    不具進步性？
四、經查：
  (一)本件系爭「SMC 格子樑模板結構改良」新型專利案，其模板
    係於底部成型有一近似立方體之中空方槽，而方槽頂端面乃
    向上凸設具有複數個透空圓管，於圓管之頂端配罩有一蓋板
    ；其特徵在於：令該方槽之四周側壁及頂端壁面，皆係成型
    為一向外浮凸之彎弧狀栱型壁，使方槽於周圍壁面所承受的
    豎向力，可透過壁面之拱形曲線而分散吸收者。原告所提舉
    發證據1 係93年10月11日公告之第00000000號「免拆式格子
    樑模具」新型專利案（即引證案）；舉發證據2 係從網站下
    載之「元盛玻璃纖維有限公司」基本資料；舉發證據3 係財
    團法人臺灣經濟發展研究院於94年3 月15日出具之「專利權
    侵害鑑定研究報告書」，先予敘明。
  (二)就引證案與系爭專利比較，引證案之方槽係於下段呈由上而
    下的階梯狀，該梯狀外表面係由複數層片由上至下漸次開展
    堆疊而成，而系爭專利之方槽四周側壁及頂端壁面皆係成型
    為一向外浮凸之彎弧狀栱型壁，兩案之構造不同。又引證案
    梯型面採複數層片由上而下堆疊的方式，使其外表面非呈現
    平滑的狀態，使該模具與RC結構充分密接產生卡制，使模具
    不易因外力震動而於RC結構中移位或脫掉落，而系爭專利之
    彎弧狀栱型壁，無須於方槽內部另設支撐件，藉本身之結構
    強度承受、支撐灌漿壓力而不會變形破壞，兩案之功效亦不
    相同，系爭專利非所屬技術領域中具有通常知識者經由引證
    案之技術顯能輕易完成者，故引證案不能證明系爭專利不具
    進步性。申言之，系爭專利與引證案雖同樣揭露在方槽狀模
    板之頂端面向上凸設圓管、蓋板等構造；惟系爭專利申請專
    利範圍已將圓管、蓋板敘述於前言部分，可認為係屬先前技
    術。因此，以引證案模具的外表面在方槽管模具上，是採取
    梯狀漸層的表面，該表面由上至下呈漸開的梯型，且梯型面
    為採複數層片由上而下堆疊的方式，使其外表面非呈現平滑
    的狀態，得以使其與RC結構產生較佳的摩擦阻抗，令模具與
    RC結構充分密接產生卡制，當RC凝固後該模具仍可緊密包覆
    之而不脫落，或因外力震動而於RC結構中移位或脫掉落。與
    系爭專利申請專利範圍之特徵部分，是揭露將一底部呈近似
    立方體中空方槽之模板，於方槽之四周側壁及頂端壁面，皆
    成型一向外浮凸之彎弧狀栱型壁，使方槽於周圍壁面所承受
    的豎向力，可透過壁面之拱形曲線而分散吸收者相較，兩者
    並不相同。被告經參酌系爭專利說明書記載及其圖式第5 圖
    之頂端壁面及圖式第6 圖之四周側壁確呈向外浮凸之彎弧狀
    ，經比較對應於該位置之先前技術圖式第1 、2 圖其頂端壁
    面及四周側壁均呈直線狀，其不同於圖式第5 、6 圖所呈現
    的向外浮凸之彎弧狀，尚無不合。
  (三)次查，系爭專利所記載的先前技術，其方槽四周側壁及頂端
    壁面均呈直線，與系爭專利模具底部之方槽四周側壁及頂端
    壁面，皆成型成一向外浮凸之彎弧狀栱型壁，兩者顯不相同
    。再上述先前技術所揭技術手段中為防止模板於灌漿時變形
    ，必須於其內部設置支撐件，使模板具有較高之承壓強度，
    而系爭專利即在改善該先前技術須另加設支撐件所導致施工
    不便以及耗材的缺點，乃將方槽之四周側壁及頂端壁面，皆
    係成型如上述之向外浮凸之彎弧狀栱型壁，而無須於模板內
    部設置支撐件即可達到灌漿時所需承壓強度。被告係本此說
    明審認系爭專利所記載的先前技術不能證明系爭專利不具進
    步性，亦無不合。
  (四)再證據2 是在說明元盛玻璃纖維公司代表人與系爭專利之創
    作人同為「蔡松露先生」。而證據3 專利侵害鑑定報告係以
    「格子樑模具」產品與系爭專利進行比對，與本舉發案之審
    查係舉發證據與系爭專利進行是否符合專利要件之判斷者不
    同，不能援引鑑定結論作為系爭專利不具進步性之依據。
  (五)復按申請專利範圍之附屬項係依附於獨立項之形式而記載者
    ，是附屬項之內容，必須包含其所依附或引用之請求項全部
    技術內容在內。系爭專利申請專利範圍第2 項在界定申請專
    利範圍第1 項獨立項所述之模板，係採用玻璃纖維高分子材
    料以高溫壓鑄成型；而申請專利範圍第3 項在敘述第1 項獨
    立項所述模板之方槽外側面，沿其壁面縱向布設有複數個肋
    條。是該2 項附屬項含有其所引用之第1 項獨立項的全部技
    術內容。因此，引證案既難證明系爭專利第1 項獨立項不具
    進步性，自亦難謂其第2 、3 項附屬項不具進步性。又申請
    專利範圍第1 項獨立項既係對物品之形狀、構造或裝置之創
    作或改良，符合新型專利要件，而無違反專利法第93條之規
    定，則依附並包括該獨立項技術特徵且進一步界定獨立項之
    模板係採用玻璃纖維高分子材料以高溫壓鑄成型之第2 項附
    屬項，自亦無原告所訴不符合新型專利之標的要件之情事。
五、原告之主張為不可採：
  (一)原告指稱：系爭專利申請專利範圍第1 項關於「向外浮凸之
    彎弧狀拱型壁」之技術特徵為一不確定概念，請求項之文字
    並未加以界說，只能優先探求說明書與圖式等內部證據瞭解
    其意義云云。惟查：
    1.依專利法第108 條準用第26條第3 項之規定：「申請專利
      範圍應明確記載申請專利之發明，各請求項應以簡潔之方
      式記載，且必須為發明說明及圖式所支持。」故專利法僅
      要求請求項之內容須為說明書所支持，並未要求專利申請
      人必須於申請專利範圍中定義其技術細節。原告稱系爭專
      利關於「彎弧狀拱型壁」之特徵未於申請專利範圍第1 項
      中定義，而屬不確定概念云云，要屬誤解。
    2.根據系爭申請專利範圍，其請求項第1 項係「一種SMC 格
      子樑模板結構改良，該模板係於底部成型有一近似立方體
      之中空方槽，而方槽頂端面乃向上凸設具有複數個透空圓
      管，於圓管之頂端配罩有一蓋板；其特徵在於：令該方槽
      之四周側壁及頂端壁面，皆係成型為一向外浮凸之彎弧狀
      拱型壁，使方槽於周圍壁面所承受的豎向力，可透過壁面
      之拱形曲線而分散吸收」，前揭申請專利範圍之說明實已
      明確記載系爭專利關於「向外浮凸之彎弧狀拱型壁」之特
      徵。
    3.是依前揭專利申請範圍第1 項之說明，再佐以系爭專利第
      5 圖與第6 圖，任何所屬技術領域人士均可明瞭系爭專利
      關於「向外浮凸之彎弧狀拱型壁」之特徵，係指「方槽之
      四周及頂端壁面呈現向外浮凸之拱形曲線」，此已見於系
      爭專利申請專利範圍第1 項之描述。故原告主張系爭專利
      請求項並未界定何謂彎弧狀拱型壁，要不足採。
  (二)原告又稱：「系爭專利前揭關於彎弧狀拱型壁之結構設計應
    該是由上往下漸傾斜擴大」、「先前技術之方槽四周側壁與
    系爭案之方槽四周側壁，弧度無差異」云云。惟查：
    1.系爭專利之申請專利範圍已明確記載系爭專利關於「向外
      浮凸之彎弧狀拱型壁」之特徵，此為任何所屬技術領域人
      士均可輕易理解，已如前述。原告雖一再爭執，所謂「向
      外浮凸之彎弧狀拱型壁」依系爭專利第5 圖係指「由上往
      下漸傾斜擴大」，並進而主張「系爭專利與先前技術之方
      槽側弧度無差異」，然由於系爭專利第5 圖為一縱向剖面
      圖，礙於製圖技術，不易明顯表現橫向向外浮凸之彎弧狀
      拱型壁，如併同參考系爭專利第6 圖，即可清楚看出系爭
      專利關於「向外浮凸之彎弧狀拱型壁」之特徵，此為先前
      技術所未揭露者。
    2.要之，系爭專利關於方槽之頂端壁面與四周側壁皆係成型
      為一向外浮凸之彎弧狀拱型壁，並非如原告主張係一由上
      往下逐漸傾斜擴大、完全未隆起之側壁，且系爭專利呈向
      外浮凸彎弧狀之頂端壁面與四周側壁，與先前技術呈平坦
      表面之頂端壁面及四周側壁均有明顯差異。原告主張先前
      技術之方槽四周側壁與系爭案之方四周側壁弧度無差異，
      顯無可採。
  (三)原告再稱：「以假想線連接證據一梯狀方槽側壁，不難發現
    證據一之方槽側壁其實也是一向外浮凸之彎弧狀拱型壁」、
    「證據1 之第3 圖亦清楚顯示，方槽之頂端壁面亦呈彎弧狀
    拱型壁」云云。惟查：原告所繪製之假想線並非系爭專利申
    請專利範圍第1 項所記載之真實「側壁面」，原告關於假想
    線之主張顯係刻意扭曲系爭專利與證據一之實質結構。況且
    ，縱使以原告所繪製之假想線連接證據一之階梯側壁，其僅
    能呈現一大致呈平坦之側壁面，亦無法呈現如系爭專利般向
    外浮凸之彎弧狀拱型壁特徵，是此部分原告之主張，核不足
    採。
  (四)再者，原告於訴訟中提出專利公告號第483733號專利之第4
    圖，主張系爭專利關於向外浮凸之彎弧狀拱型壁已為前揭專
    利所揭露（參本院卷第101 頁，即原告投影片第12頁）。惟
    查，該第483733號專利並非原告於舉發審定前所提出之證據
    ，而屬訴訟中提出之新證據，本院自得不予審究。況詳細比
    較第483733號專利第4 圖與系爭專利第6 圖可知，第483733
    號專利並未如系爭專利般確實顯示「向外浮凸之彎弧拱型壁
    」之結構設計，是此部分原告之主張，亦不足採。
六、綜上所述，被告以系爭專利無違首揭專利法第93條及第94條
    第4 項之規定，所為舉發不成立之處分，並無不法，訴願決
    定予以維持，亦無不合。原告徒執前詞，訴請撤銷，及請求
    被告應作成舉發成立之處分，為無理由，應予駁回。
七、兩造其餘攻擊防禦方法均與本件判決結果不生影響，故不逐
    一論述，併此敘明。
據上論結，本件原告之訴為無理由，爰依行政訴訟法第98條第1
項前段，判決如主文。
中    華    民    國    97    年     2    月   27     日
                    臺北高等行政法院第二庭
                              審判長法  官  徐  瑞  晃
                                    法  官  畢  乃  俊
                                    法  官  陳  金  圍
上為正本係照原本作成。
如不服本判決，應於送達後20日內，向本院提出上訴狀並表明上
訴理由，如於本判決宣示後送達前提起上訴者，應於判決送達後
20日內補提上訴理由書（須按他造人數附繕本）。
中    華    民    國    97    年     2    月   27     日
                                    書記官  陳  可  欣


司法院資訊處製作；財團法人民間司法改革基金會備份。
